臺灣臺中地方法院刑事判決　　　　　　 100年度訴字第1681號
公　訴　人　臺灣臺中地方法院檢察署檢察官
被　　　告　陳維呈
上列被告因偽造文書等案件，經檢察官提起公訴（100年度少連
偵字第43號、100年偵字第12350、12877號），本院因被告所犯
非死刑、無期徒刑、最輕本刑為三年以上有期徒刑之罪或高等法
院管轄第一審案件，經被告就被訴事實為有罪之陳述，裁定進行
簡式審判程序，判決如下：
    主    文
陳維呈成年人與少年共同犯行使偽造公文書罪，處有期徒刑壹年
月。扣案如附表一編號2所示之物、如附表二編號11所示之物
、及如附表三所示偽造之印文合計貳枚，均沒收。
    犯罪事實及理由
一、犯罪事實﹕
  (一)陳維呈、少年梁○銘等於民國100年4、5月間，先後經由姓
    名年籍不詳之友人介紹，加入姓名年籍不詳之人共同組成之
    詐騙集團，渠等即與該集團內之其他成員共同意圖為自己不
    法所有，基於詐欺取財、僭行公務員職權、行使偽造公文書
    、行使偽造特種文書等之犯意聯絡，先由集團內姓名年籍不
    詳之成員於不詳時地，以不詳方式，偽造「臺北地檢署監管
    科收據」、「臺北地檢署公証部門收據」、「刑事傳票」、
    「臺北地方法院強制性資產凍結執行書」等公文書；復於
    100年4月21日上午9時30分許，以電話向郭秋香佯稱：因遭
    冒名申辦醫療補助因而涉嫌刑案，須強制凍結資產並監控其
    帳戶云云，並傳真偽造之「刑事傳票」、「臺北地方法院強
    制性資產凍結執行書」等公文書予郭秋香，使郭秋香因此誤
    信為真，口頭告知對方其高雄縣旗山鎮（現改制為高雄市旗
    山區）農會溪洲分行之帳號，誤供對方藉此使用該帳戶作不
    法之用。該詐騙集團成員隨即於同日12時許，假冒檢察官之
    身分，以電話向賴約翰佯稱：因涉嫌刑案須凍結資產及控管
    帳戶云云，加上詐騙集團成員前所交付及傳真偽造之「臺北
    地檢署監管科收據」、「臺北地檢署公証部門收據」公文書
    ；致使賴約翰因此誤信為真，於同日12時許，自屏東縣內埔
    地區農會匯款新臺幣（下同）50萬元至對方指示之郭秋香上
    開帳戶內。郭秋香於同日下午2時許，再接獲詐騙集團成員
    之電話，誤以為其帳戶確係遭監控，為配合調查並願意支付
    5萬元之手續費，因而依對方指示，自其帳戶內領取55萬元
    （包括賴約翰匯入之50萬元及郭秋香所有之5萬元），於同
    日下午3時30分許前至高雄市旗山區○○○路112號「合信興
    養老院」前。另上開詐欺集團成員再電話指示陳維呈、少年
    梁○銘及2名姓名年籍不詳之男子，共同搭乘車牌號碼不詳
    之車輛前往上址，由少年梁○銘出面向郭秋香表示其為臺灣
    省法務部行政單位科員張俊吉，並出示偽造之「臺灣省法務
    部行政單位科員張俊吉」識別證予郭秋香，再據此向郭秋香
    收取55萬元，因而詐騙得逞。陳維呈則負責在該現場附近監
    視郭秋香及少年梁○銘之動向，並注意周遭有何異狀，以此
    方式共同分工，並因此取得3000元之獲利。渠等上開所為，
    並足生損害於臺灣臺北地方法院檢察署等機關對外執行公務
    之信用性。
  (二)嗣經警方於100年4月29日上午7時20分許，在臺中市○○區
    ○○街與西屯路2段之逢甲停車場內，於該詐欺集團成員張
    宏綸所駕駛之車號0692-UF號自小客車內扣得如附表二所示
    之包括偽造「臺灣省法務部行政單位科員張俊吉」識別證1
    張等物；及於同日上午7時50分許，在臺中市○區○○路150
    號之萊爾富超商前，查獲與張宏綸相約之陳維呈、少年梁○
    銘、陳○至及劉立緯，並在陳維呈之包包內扣得如附表一所
    示之物品，始查悉上情。
二、證據名稱﹕
  (一)被告之自白。
  (二)少年梁○銘於警詢及偵訊之證述。
  (三)告訴人郭秋香於警詢之證述。
  (四)告訴人賴約翰於警詢之證述。
  (五)郭秋香之農會帳戶存摺影本1紙。
  (六)賴約翰匯款委託書（金額50萬元）1紙。
  (七)扣案如附表一編號2、附表二編號11所示之物。
  (八)附表三所示偽造之公文書。
三、論罪科刑﹕
  (一)核被告陳維呈所為，係犯刑法第158條第1項之僭行公務員職
    權罪、第216條、第211條之行使偽造公文書罪、第216條、
    第212條之行使偽造特種文書罪、及第339條第1項之詐欺取
    財罪。被告陳維呈藉由該詐欺集團成員偽造上揭公文書及偽
    造特種文書之低度行為，為其後行使之高度行為所吸收，均
    不另論罪。又起訴書雖漏論刑法第158條第1項僭行公務員職
    權罪、第212條、第210條行使偽造特種文書罪之法條，惟起
    訴事實已敘明此部分犯罪事實。
  (二)按共同實施犯罪行為，在合同意思範圍內，相互利用他人之
    行為，以達其犯罪之目的，原不必每一階段均參與，祇須分
    擔犯罪行為之一部，即應對於全部所發生之結果共同負責；
    又共同正犯之意思聯絡，不限於事前有所協定，於行為當時
    ，基於相互之認識，以共同犯罪之意思參與者，亦無礙於共
    同正犯之成立。倘犯罪結果係因共犯之合同行為所致者，無
    論出於何人所為，在共犯間均應同負全部之責，並無分別何
    部分為孰人實行之必要（最高法院92年度臺上字第6265號、
    95年度臺上字第3489號、第3739號判決意旨參照）。本件被
    告陳維呈雖未親自實施以電話詐騙被害人、偽造公文書、特
    種文書之行為，惟其與少年梁○銘及2名姓名年籍不詳之男
    子，共同前至與被害人約定之地點，由少年梁○銘持偽造之
    證件並假冒法務人員向被害人收取詐騙款項，被告陳維呈則
    負責在該現場附近監視郭秋香及少年梁○銘之動向，並注意
    周遭有何異狀。此犯罪型態具有相當縝密之計畫與組織，堪
    認被告與少年梁○銘、2名姓名年籍不詳之男子、及其等所
    屬詐欺集團成員相互間，具有彼此利用之合同意思，而互相
    分擔犯罪行為，是以，其等對於全部犯罪結果，自應共同負
    責。被告陳維呈與共犯少年梁○銘、2名姓名年籍不詳之成
    年男子及其等所屬詐欺集團成員間，就上開犯行，有犯意聯
    絡及行為分擔，為共同正犯。
  (三)被告與詐欺集團所屬其他成員共同持偽造之公文書、特種文
    書，冒用公務員身分向被害人詐騙款項之行為，係出於一個
    為達向被害人詐欺取財之目的所為，其犯罪目的單一，依一
    般社會通念，認應評價為一罪，方符合刑罰公平原則。是被
    告係以一行為觸犯上開行使偽造公文書罪、行使偽造特種文
    書罪、僭行公務員職權罪、詐欺取財罪四個罪名，為想像競
    合犯，應依刑法第55條規定，從一重之行使偽造公文書罪處
    斷。
  (四)被告行為時為已滿20歲之成年人，少年梁○銘（84年5月生
    ）於本案發生時為未滿18歲之人，有渠等年籍資料在卷可稽
    。本件被告為已滿20歲之成年人，與未滿18歲之少年梁○銘
    共同實施犯罪，應依兒童及少年福利法第70條第1項前段之
    規定，加重其刑。
  (五)爰審酌被告不思以正當途徑謀生，為貪圖私利，與共犯少年
    梁○銘及2名姓名年籍不詳之成年男子，利用一般民眾欠缺
    法律專業知識、對於法務機關偵辦案件程序未必瞭解，及民
    眾對於公務機關人員執行職務公信力之信賴等心理，而以行
    使偽造公文書及冒充公務員之方式遂行其詐騙行為，渠等詐
    騙行為並分別造成被害人賴約翰高達50萬元、郭秋香5萬元
    之損失，所為實值非難；兼衡酌被告於本案犯罪之角色分工
    及加入該詐欺集團之時間非長，及其犯後坦承犯行等一切情
    狀，量處如主文所示之刑。公訴人雖具體求處有期徒刑1年6
    月，惟本院斟酌上情，認公訴人之求刑尚嫌過重，併予敘明
    。
  (六)扣案如附表一編號2所示之NOKIA手機（內含門號0000-00000
    0號SIM卡1張）1支，係本件詐騙集團所有供本件犯罪所用之
    物，業據被告供明在卷（見本院卷第116頁反面）；扣案如
    附表二編號11所示偽造之「臺灣省法務部行政單位科員張俊
    吉」識別證1張，亦係詐騙集團所有供本件犯罪所用之物，
    均應依刑法第38條第1項第2款規定宣告沒收。又扣案如附表
    三所示偽造之「法務部地檢署監管科」、「臺灣臺北地方法
    院檢察署」印文各1枚，應依刑法第219條規定宣告沒收。至
    扣案如附表一編號1、3至9所示之物，與本件對被害人郭秋
    香、賴約翰之犯行無直接關連，爰均不為沒收之諭知，併予
    敘明。
四、應適用之法條﹕
  (一)刑事訴訟法第273條之1第1項、第299條第1項前段、第310條
    之2、第454條。
  (二)兒童及少年福利法第70條第1項前段。
  (三)刑法第11條、第28條、第216條、第211條、第212條、第158
    條第1項、第339條第1項、第55條、第38條第1項第2款。
  (四)刑法施行法第1條之1第1項、第2項前段。
本案經檢察官張良旭到庭執行職務。
中    華    民    國  100  年    11     月    29    日
                  刑事第十四庭  法  官  戴嘉慧
以上正本證明與原本無異。
如不服本判決應於收受判決後10日內向本院提出上訴書狀，並應
敘述具體理由；其未敘述上訴理由者，應於上訴期間屆滿後20日
內向本院補提理由書（均須按他造當事人之人數附繕本）；「切
勿逕送上級法院」。
告訴人或被害人對於判決如有不服具備理由請求檢察官上訴者，
其上訴期間之計算係以檢察官收受判決正本之日期為準。
                                書記官  劉晴芬
中    華    民    國  100  年    11     月    29    日
【附錄本案論罪科刑法條】
刑法第158條（僭行公務員職權罪）
冒充公務員而行使其職權者，處3年以下有期徒刑、拘役或5百元
以下罰金。
冒充外國公務員而行使其職權者，亦同。
刑法第211條（偽造變造公文書罪）
偽造、變造公文書，足以生損害於公眾或他人者，處1年以上7年
以下有期徒刑。
刑法第212條（偽造變造特種文書罪）
偽造、變造護照、旅券、免許證、特許證及關於品行、能力服務
或其他相類之證書、介紹書，足以生損害於公眾或他人者，處1
年以下有期徒刑、拘役或3百元以下罰金。
刑法第216條（行使偽造變造或登載不實之文書罪）
行使第210條至第215條之文書者，依偽造、變造文書或登載不實
事項或使登載不實事項之規定處斷。
刑法第339條（普通詐欺罪）
意圖為自己或第三人不法之所有，以詐術使人將本人或第三人之
物交付者，處5年以下有期徒刑、拘役或科或併科1千元以下罰金
。
以前項方法得財產上不法之利益或使第三人得之者，亦同。
前二項之未遂犯罰之。
兒童及少年福利法第70條（加重刑法）
成年人教唆、幫助或利用兒童及少年犯罪或與之共同實施犯罪或
故意對其犯罪者，加重其刑至二分之一。但各該罪就被害人係兒
童及少年已定有特別處罰規定者，不在此限。
對於兒童及少年犯罪者，主管機關得獨立告訴。
【附表一】（於100年4月29日上午7時50分許，在臺中市○區○
○路150號之萊爾富超商前，自被告陳維呈之隨身包包內所查獲
扣押之物）
┌──┬────────────┬───┬────────┐
│編號│扣案物品名稱            │數量  │是否沒收        │
├──┼────────────┼───┼────────┤
│ 1  │Sony Ericsson 手機（內含│1支   │     否         │
│    │門號0000-000000 號SIM 卡│      │                │
│    │1張 ）                  │      │                │
├──┼────────────┼───┼────────┤
│ 2  │NOKIA 手機（內含門號0970│1支   │依刑法第38條第1 │
│    │-9 16945號SIM 卡1 張）  │      │項第2 款沒收    │
│    │                        │      │                │
├──┼────────────┼───┼────────┤
│ 3  │MOTOROLA手機（內含門號09│1支   │     否         │
│    │00-000000 號SIM 卡1 張）│      │                │
├──┼────────────┼───┼────────┤
│ 4  │偽造之王光華國民身分證  │1張   │     否         │
├──┼────────────┼───┼────────┤
│ 5  │偽造之王光華汽車駕照    │1張   │     否         │
├──┼────────────┼───┼────────┤
│ 6  │偽造之胡瑞麟國民身分證  │1張   │     否         │
├──┼────────────┼───┼────────┤
│ 7  │偽造之高皓均法務部證件  │1張   │     否         │
├──┼────────────┼───┼────────┤
│ 8  │第一商業銀行匯款收據（戶│1紙   │     否         │
│    │名:藍思嘉）             │      │                │
├──┼────────────┼───┼────────┤
│ 9  │匯款收據傳真機號碼單    │1紙   │     否         │
│    │                        │      │                │
└──┴────────────┴───┴────────┘
【附表二】（於100年4月29日上午7時20分許，於停放在臺中市
○○區○○街與西屯路2段逢甲停車場內之車號0692-UF自小客車
內查獲扣押之物）
┌──┬───────────┬───┬───────────┐
│編號│扣案物品名稱          │數量  │是否沒收              │
├──┼───────────┼───┼───────────┤
│ 1  │NOKIA 手機（內含097095│ 1支  │已於同案被告張宏綸所犯│
│    │1149號SIM 卡1 張）    │      │行使偽造公文書罪名下宣│
│    │                      │      │告沒收                │
├──┼───────────┼───┼───────────┤
│ 2  │NOKIA 手機（內含095226│ 1支  │已於同案被告張宏綸所犯│
│    │8077號SIM 卡1 張）    │      │行使偽造公文書罪名下宣│
│    │                      │      │告沒收                │
├──┼───────────┼───┼───────────┤
│ 3  │NOKIA 手機（內含097521│ 1支  │已於同案被告張宏綸所犯│
│    │7643號SIM 卡1 張）    │      │行使偽造公文書罪名下宣│
│    │                      │      │告沒收                │
├──┼───────────┼───┼───────────┤
│ 4  │NOKIA 手機內含00000000│ 1支  │已於同案被告張宏綸所犯│
│    │54號SIM 卡1 張）      │      │行使偽造公文書罪名下宣│
│    │                      │      │告沒收                │
├──┼───────────┼───┼───────────┤
│ 5  │NOKIA 手機（內含097641│ 1支  │已於同案被告張宏綸所犯│
│    │0821號SIM 卡1 張）    │      │行使偽造公文書罪名下宣│
│    │                      │      │告沒收                │
├──┼───────────┼───┼───────────┤
│ 6  │SAMSUNG手機（內含09854│ 1支  │         否           │
│    │32543號SIM卡1張）     │      │                      │
│    │                      │      │                      │
├──┼───────────┼───┼───────────┤
│ 7  │筆記本                │ 2本  │已於同案被告張宏綸所犯│
│    │                      │      │行使偽造公文書罪名下宣│
│    │                      │      │告沒收                │
├──┼───────────┼───┼───────────┤
│ 8  │偽造之「法務部地檢署官│ 1枚  │已於同案被告張宏綸所犯│
│    │防印」印章            │      │行使偽造公文書罪名下宣│
│    │                      │      │告沒收                │
├──┼───────────┼───┼───────────┤
│ 9  │偽造之「楊承憲」身分證│ 1張  │已於同案被告張宏綸、楊│
│    │                      │      │承憲所犯戶籍法第75條第│
│    │                      │      │2項之行使偽造國民身分 │
│    │                      │      │證罪名下宣告沒收。    │
├──┼───────────┼───┼───────────┤
│ 10 │偽照之「楊承憲」駕駛執│ 1張  │已於同案被告張宏綸、楊│
│    │照                    │      │承憲所犯戶籍法第75條第│
│    │                      │      │2項之行使偽造國民身分 │
│    │                      │      │證罪名下宣告沒收。    │
├──┼───────────┼───┼───────────┤
│ 11 │偽造之「臺灣省法務部行│ 1張  │依刑法第38條第1項第2款│
│    │政單位科員張俊吉」識別│      │沒收                  │
│    │證                    │      │                      │
└──┴───────────┴───┴───────────┘
【附表三】
┌──┬────────────┬──────┬────┬──────┐
│編號│偽造文件名稱            │偽造之印文  │出處    │是否沒收    │
├──┴────────────┼──────┼────┼──────┤
│ 1  │偽造之「臺北地檢署監管科│「法務部地檢│影本見  │依刑法第219 │
│    │收據」公文書            │署監管科」印│100年偵 │條沒收      │
│    │                        │文1枚       │字第1287│            │
│    │                        │            │7卷第41 │            │
│    │                        │            │頁      │            │
├──┼────────────┼──────┼────┼──────┤
│ 2  │偽造之「臺北地檢署公証部│「臺灣臺北地│影本見  │依刑法第219 │
│    │門收據」公文書          │方法院檢察署│100年偵 │條沒收      │
│    │                        │」印文1枚   │字第1287│            │
│    │                        │            │7卷第44 │            │
│    │                        │            │頁      │            │
└──┴────────────┴──────┴────┴──────┘